臺灣臺北地方法院民事判決　　　　　　　93年度訴字第4810號
原　　　告　永裕特殊接頭股份有限公司
法定代理人　丁○○
訴訟代理人　戴森雄律師
訴訟代理人　戊○○
被　　　告　乙○○
訴訟代理人　甲○○
被　　　告　晉國水電工程有限公司
法定代理人　己○○
被　　　告　台灣絲織開發股份有限公司
法定代理人　丙○○
訴訟代理人　張良律師
複代理人　　李振華律師
訴訟代理人　蔡亞寧律師
上列當事人間確認債權不存在等事件，本院於民國94年6月14日
言詞辯論終結，判決如下：
    主  文
原告之訴駁回。
訴訟費用由原告負擔。
    事實及理由
壹、程序方面：
    本件被告晉國水電工程有限公司，未於言詞辯論期日到場，
    核無民事訴訟法第386條各款所列情形，爰依原告之聲請，
    由其一造辯論而為判決。
貳、實體方面：
一、本件原告主張：原告對被告晉國水電工程有限公司（下簡稱
    晉國公司），其為保全債權，聲請台灣士林地方法院假扣押
    ，經該院於93年10月11日核發執行命令（下稱系爭執行命令
    ），禁止被告晉國公司在新臺幣（下同）1,232,463元及執
    行費9,860元之範圍內，向被告台灣絲織開發股份有限公司
    （下稱台灣絲織公司）收取工程款、保留款、履約保證金；
    並禁止被告台灣絲織公司向被告晉國公司清償。詎被告台灣
    絲織公司聲明異議，並謂被告晉國公司於93年8月30日與被
    告乙○○簽訂協議，將被告晉國公司對被告台灣絲織公司之
    工程款債權讓與被告乙○○云云。惟被告晉國公司與被告乙
    ○○所簽訂之協議，係通謀虛偽意思表示，依民法第87條規
    定為無效。為此(一)原告先位：依強制執行法第120條第2項、
    民事訴訟法第247條第1項提起確認之訴。並求為判決：(1)確
    認被告乙○○與被告晉國公司間就晉國水電工程有限公司對
    被告台灣絲織開發股份有限公司之工程款債權（含保留款、
    追加工程款、履約保證金）於93年8月30日簽訂協議書所生
    之債權讓與關係不存在。(2)確認被告乙○○與被告台灣絲織
    公司間11,030,000元之債權關係不存在。(3)被告台灣絲織公
    司對前項工程款在1,232,463元及執行費9,860元之範圍內不
    得向被告乙○○或被告晉國公司清償。(二)若本院認非假債權
    ，亦屬有償或無償之詐害債權行為，如為有償行為，受益人
    即被告乙○○行為時亦明知有損害於原告之權利，亦依民法
    第245條第1項或第2項撤銷之。為此原告依依強制執行法第
    120 條第2項、民法第244條第1項或第2項規定，訴請法院撤
    銷債務人晉國公司之詐害債權行為。並求為判決(1)被告乙○
    ○與被告晉國公司間就晉國水電工程有限公司對被告台灣絲
    織開發股份有限公司之工程款債權（含保留款、追加工程款
    、履約保證金）於93年8月30日簽訂協議書所為之債權讓與
    行為應予撤銷。(2)確認被告乙○○與台灣絲織公司間11,030
    ,000 元之債權關係不存在。(3)被告台灣絲織公司對前項工
    程款在1,232,463元及執行費9,860元之範圍內，不得向被告
    乙○○或晉國公司清償。
二、被告台灣絲織公司則以：被告晉國公司於93年8月30日已將
    對其之工程款債權讓與被告乙○○，被告乙○○並於93年9
    月2日將該債權讓與之情事通知被告台灣絲織公司（被證1號
    ），而被告晉國公司因積欠原告材料款3,543,750元，被告
    晉國公司因於93年7月1日簽立切結書，同意由被告台灣絲織
    公司監督付款，且被告台灣絲織公司已依監督付款約定，依
    被告晉國實做數量，將貨款給付原告計3,438,750元。惟除
    前開監督付款部分，因被告晉國公司與被告乙○○間之債權
    讓與，已對其生效，其收受系爭執行命令時，被告晉國公司
    對其已可得請求之工程款，其始依法聲明異議等語置辯。提
    出：存證信函、切結書、被告台灣絲織公司函、原告簽收領
    款收據各一件為證，並求為判決：駁回原告之訴。
三、被告晉國公司則以：被告公司因積欠被告乙○○款項，因此
    立協議書，將債權讓與被告乙○○，該切結書確為真正等語
    置辯。並提出玉山銀行存褶在卷，求為判決：駁回原告之訴
    。
四、被告乙○○則以：其自93年3月25日起，即與被告晉國公司
    有資金往來，而其與晉國公司協議時，並免除部分被告晉國
    公司債務，退還一成金額1,300,000元支票予被告晉國公司
    ，而僅就其支票金額1,130,000元達成協議等語。並提出切
    結書、協議書、被告乙○○代被告晉國公司墊付廠商之付款
    憑單、轉帳傳票為證。求為判決：駁回原告之訴。
五、經查原告主張其為保全對被告晉國公司債權，聲請台灣士林
    地方法院假扣押，經該院於93年10月11日核發系爭執行命令
    ，禁止被告晉國公司在1,232,463元及執行費9,860元之範圍
    內，向被告台灣絲織公司收取工程款、保留款、履約保證金
    ；並禁止被告台灣絲織公司向被告晉國公司清償等情，有其
    提出之系爭執行命令一件為證，並為被告所不爭，自堪信為
    真實。至原告主張被告晉國公司與被告乙○○所簽之協議係
    通謀虛偽意思表示，應為無效；及其備位主張該協議，有害
    及債權者，且被告晉國公司於行為時明知有損害於原告之權
    利乙節，則為被告否認在卷。從而，兩造厥有爭執者，乃
    (一)被告晉國公司與被告乙○○所簽之協議，是否屬通謀虛偽
      意思表示？
    (二)被告晉國公司簽署該協議，是否有害及原告債權？
    玆述如下：
    (一)按表意人與相對人通謀而為虛偽意思表示者，其意思表示
      無效，民法第87條定有明文。又第三人主張表意人與相對
      人通謀而為虛偽意思表示者，該第三人應負舉證之責（最
      高法院48年台上字第29號、27年上字第2622號判例參照）
      。查本件原告謂被告晉國公司與被告乙○○所簽之協議，
      為通謀虛偽意思表示，既為被告否認在卷，則揆諸前開說
      明，自應由原告負舉證之責，合先敘明。本院並當庭闡明
      原告應提出舉證之方法（見本院94年5月10日言詞辯論筆
      錄），惟原告仍認此舉證之責在於被告乙○○（見原告94
      年6月1日言詞辯論意旨狀，第4頁），而未提出任何證據
      以實其說，從而，原告主張即難謂可採。況查被告晉國公
      司、乙○○抗辯：因被告晉國公司積欠被告乙○○款項，
      因此立協議書，將債權讓與被告乙○○乙節，並據被告晉
      國公司當庭提出玉山銀行存褶在卷；被告乙○○亦提出切
      結書、其代被告晉國公司墊付廠商之付款憑單、轉帳傳票
      以供本院參酌，從而，被告抗辯應非子虛，原告先位主張
      尚難認可採。
    (二)又按「債務人所為之無償行為，有害及債權者，債權人得
      聲請法院撤銷之。」、「債務人所為之有償行為，於行為
      時明知有損害於債權人之權利者，以受益人於受益時亦知
      其情事者為限，債權人得聲請法院撤銷之。」民法第244
      條第1、2項分別定有明文；查被告晉國公司因積欠被告乙
      ○○債務，而於93年8月30日簽立系爭協議書乙節，已如
      前述，從而被告晉國公司所為前揭債權轉讓，顯非無償行
      為至明；從而，原告依民法第244條第1項規定，請求撤銷
      被告晉國公司之債權讓與，顯為無據。
    (三)至債權人依民法第244條第2項之規定，得聲請法院撤銷債
      務人所為之有償行為者，非同時具備：1.債務人所為有償
      之行為有害於債權人之權利、2.債務人於行為時明知其行
      為有害於債權人3.受益人於受益時亦知該行為有損害於債
      權情事之各要件不可（最高法院52年度台上字第3495號裁
      判意旨參照），查被告晉國公司、被告乙○○均否認有何
      詐害原告債權情事，則原告就前開要件，自應負舉證之責
      。惟原告並未舉證以實其說，從而，其空言主張被告晉國
      公司、乙○○為詐害其債權，而成立系爭協議云云，即無
      可採。
六、綜上所述，原告先位主張被告晉國公司、乙○○通謀虛偽意
    思表示，簽立系爭協議（債權讓與）云云或備位主張被告晉
    國公司、乙○○係因詐害其債權而簽立系爭協議云云，均無
    可採，已如前述，從而，其先位及備位請求，均為無理由，
    而應予駁回。
七、結論：原告之訴為無理由，依民事訴訟法第385條第1項前段
    、第78條，判決如主文。
中　　華　　民　　國　　94　　年　　7 　　月　　8　　日
                    民事第五庭法　    官　賴劍毅
以上正本係照原本作成
如對本判決上訴，須於判決送達後20日內向本院提出上訴狀
中　　華　　民　　國　　94　　年　　7 　　月　　11　　日
                  　　　　　　法院書記官　吳芳玉
